【裁判字號】    98,交抗,66
【裁判日期】    980409
【裁判案由】    聲明異議
【裁判全文】
臺灣高等法院臺南分院交通事件裁定      98年度交抗字第66號
抗  告  人  甲○○
上列抗告人因違反道路交通管理處罰條例案件，不服臺灣嘉義地
方法院中華民國98年2月27日所為裁定（98年度交聲字第19號）
，提起抗告，本院裁定如下：
    主  文
原裁定除關於參加交通安全講習部分外撤銷。
前項撤銷部分，甲○○不罰。
    理  由
一、本件抗告意旨略以：
（一）按行政機關執行職務之人員，應向行為人出示有關執行職
      務之證明文件或顯示足資辨別之標誌，並告知其所為反之
      法規。
（二）原處分於案發後2個月內未依法裁處，違反道路交通管理
      事件統一裁罰基準及處理細則第44條規定：
    1.按違反道路交通管理事件統一裁罰基準及處理細則第44條
      第1項規定，本件係於民國90年12月26日凌晨1時8分許所
      發生之交通處罰事件，原處分機關於91年10月7日逕行裁
      決。
    2.依違反道路交通管理事件統一裁罰基準及處理細則第44條
      所定，及行政程序法第6條禁止差別待遇原則，以及行政
      程序法第8條所定：行政行為應以誠實信用之方法為之，
      並應保障人民正當合理之信賴。其所揭示為信賴保護原則
      。故本案既於90年12月26日所發生之案件，自應於91年2
      月25日以前裁處，詎原處分機關遲至91年10月7日始逕行
      裁決，顯已違反上開規定，自應予以撤銷。
（三）原處分已逾3年應裁罰之期間，自應將原處分撤銷：
    1.行政罰法第27條立法理由亦載明「行政罰裁處權之行使與
      否，不宜懸之過久，而使處罰關係處於不確定狀態，致影
      響人民權益。」故未免監理機關對於交通違規行為如無正
      當理由延宕數年後才予裁決，使抗告人對於違規事實縱有
      爭執，亦因時間相距太久，致無法提出有利證據，而蒙受
      重大不利益，應強制限於3年內裁罰，若逾期自應撤銷原
      處分。
    2.查，行政處分以送達為生效之要件，是以行政處分未送達
      均自始、絕對、確定未生效力，故法文所定3年內裁罰，
      應係3年內裁罰並應送達於抗告人，此觀行政罰法第44條
      明定「行政機關裁處行政罰時，應做成裁處書，並為送達
      。」即足為憑。本件案後，因抗告人均未到案處理，亦未
      簽收交通罰單之因素，由原處分機關於91年10月7日逕行
      裁決，惟上開裁決書未送達，爰撤銷前揭已執行之處分，
      並考量該裁決已時過多年，處罰主文相關限定期日易致誤
      解，遂併於97年11月10日撤銷該裁決書。抗告人復未依原
      處分機關函請限期到案辦理結案，原處分機關再於97年12
      月15日重新裁決送達，是抗告人雖然受欄檢之時間為90年
      12月26日，原處分已於91年10月7日裁處但未送達，遲至
      97年11月10日撤銷該裁決書，而未逾行政罰之裁處權3年
      期間。然原處分既已撤銷91年10月7日之裁決，已逾越法
      定3年期間，故於97年12月15日重新裁決送達均不能補正
      上開重大瑕疵，則原處分顯已違法自應撤銷。
（四）原裁定顯然違反證據法則：
    1.原裁定遲至97年12月15日重新裁決送達，距離本案事發已
      逾7年，原處分機關對於交通違規行為如無正當理由延宕
      數年後才予裁決，使抗告人對於違規事實縱有爭執，亦因
      時間相距太久，致無法提出有利證據，而蒙受重大不利益
    2.抑有進者，本件應採以錄影之方式記錄違規過程，惟本件
      僅採以照相之方式，但僅攝錄抗告人之外觀而已，並未拍
      攝案發之過程，原裁定竟憑以認定抗告人有違反上開規定
      ，顯然依法有誤。
    3.又證人陳建洲本係相對機關之職員，立場顯難以公正，況
      且陳建洲於嘉義地院結證稱：「……因為時間很久了，伊
      不記得抗告人有無帶身分證、行車執照，若依照其等把他
      帶回分駐所的情形，他當天應該沒有帶任何證件。」足見
      陳建洲對事發過程已記憶模糊，何能採為不利於抗告人之
      證據？為此請求將原處分撤銷以維權益。
二、原裁定意旨略以：
（一）程序事項：
    1.查抗告人拒絕酒測違規時間為90年12月26日，原處分機關
      已於91年10月7日裁處，並未逾行政罰之裁處權3年期間，
      而原處分既已撤銷，是本案裁處權之3年期間，應自原處
      分被撤銷確定之日起算，是本件原處分並未逾期。
    2.抗告人行為後，道路交通管理處罰條例，業於94年12月28
      日修正公布，並自95年7月1日開始施行，本件事發行為之
      時間點為90年12月26日，行政機關最初裁處時之時間點為
      97年12月15日，是本件之處罰條文應以現行有效施行之處
      罰條文為依歸，而非以95年7月1日以前之規定為依據。再
      按道路交通管理處罰條例第35條第3項，於90年1月17日修
      正公布，同年6月1日施行，規定「汽車駕駛人拒絕接受第
      1項測試之檢定者，處新臺幣6萬元罰鍰，並吊銷其駕駛執
      照；如肇事致人重傷或死亡者，吊銷其駕駛執照，並不得
      再考領。」又於91年7月3日修正公布，並於同年9月1日施
      行，規定「汽車駕駛人拒絕接受第1項測試之檢定者，處
      新臺幣6萬元罰鍰，並當場移置保管其車輛及吊銷其駕駛
      執照；如肇事致人重傷或死亡者，吊銷其駕駛執照，並不
      得再考領。」嗣於94年12月28日修正時，第35條第3項部
      分，移列至第4項，並僅將「其車輛」、「其駕駛執照」
      之文字修正為「該汽車」、「該駕駛執照」，以臻明確外
      ，就其法律規範尚無變更；第67條第2項將「第35條第2項
      前段、第3項前段」修正為「第35條第3項前段、第4項前
      段」，僅刪除第35條第2項前段之適用，未涉及本件應適
      用之修正前第35條第3項即修正後第35條第4項規定，經比
      較新舊法之結果，舊法並非較為有利於抗告人，是應適用
      裁處時之道路交通管理處罰條例第35條第4項及第67條第2
      項規定。
（二）實體事項：
    1.按汽車駕駛人拒絕接受第1項測試之檢定者，處60,000元
      罰鍰，並當場移置保管該汽車及吊銷該駕駛執照。道路交
      通管理處罰條例第35條第4項定有明文。又汽車駕駛人，
      曾依同條例第35條第4項前段之規定吊銷駕駛執照者，3年
      內不得考領駕駛執照，道路交通管理處罰條例第67條第2
      項亦有規定。
    2.經查：
      (1)本件抗告人於90年12月26日凌晨1時8分許，駕駛車牌號
        碼GO-1636號自用小貨車，行經臺南縣鹽水鎮○○路，
        因拒絕接受酒精濃度測試檢定之違規事實，經臺南縣警
        察局員警當場舉發等情，並經證人陳建洲於原審調查時
        結證綦詳，復有通知單、臺南縣警察局97年12月11日南
        縣警交字第0970048840號函各1份在卷可參，足認受處
        分人確有上揭拒絕接受酒精濃度測試檢定之違規事實。
      (2)對於90年12月26日為何將抗告人攔檢實施酒精濃度測試
        檢定乙節，證人陳建洲於原審調查時結證稱：90年12月
        26日當天伊和黃進福在臺南縣鹽水鎮○○路上開車巡邏
        ，抗告人開GO-1636號自用小貨車，行車不穩，會搖擺
        ，看起來就像有喝酒的樣子，因為一般喝酒操控力比較
        不好，駕駛車子時比較會搖擺。其等當天開巡邏車穿制
        服，在仁愛路馬路邊攔檢，抗告人知道其等是員警，有
        跟他說要執行酒測的勤務，攔下後看證件，發現他沒有
        帶駕照，伊和黃進福都有聞到他身上有酒味，就用酒測
        器實施酒測等語，是抗告人在公共場所駕駛自用小貨車
        ，有車行方向搖擺不定之不正常駕駛行為，員警自得將
        抗告人予以攔檢實施交通稽查，而予攔檢後聞得抗告人
        有明顯酒味，且抗告人於原審調查時亦供承其確有飲酒
        ，員警有相當理由足認抗告人有因酒精濃度超過規定標
        準駕車之行為，而依道路交通管理處罰條例第35條第1
        項，以酒精濃度測定器對抗告人實施酒精濃度測試檢定
        ，已遵守比例原則，並未逾越必要程度，是員警既有正
        當之事實基礎，抗告人不能拒絕實施酒精濃度測試檢定
        。
    3.抗告人拒絕接受酒精濃度測試檢定之違規事實，已堪認定
      。原處分機關依道路交通管理處罰條例第35條第4項，第
      67條第2項（裁決書誤載為第35條第3項，並漏引第67條第
      2項，茲更正及補充之），裁處抗告人罰鍰60,000元，並
      吊銷駕駛執照，3年內禁考之處分，逾期則依裁決書處罰
      主文規定處罰，核無違誤，此部分異議為無理由，應予駁
      回等語。（有關裁處抗告人參加道路交通安全講習部分，
      業經原裁定撤銷，改諭知受處分人不罰確定）。
三、經查：
（一）本件抗告人於90年12月26日駕駛GO-1636號自用小貨車，
      行經臺南縣鹽水鎮○○路，因酒後駕車拒絕酒精濃度測試
      及未帶駕照之違規事實，經臺南縣警察局員警當場舉發等
      情，並經證人陳建洲於原審調查時結證綦詳（見原審卷第
      54至59頁），復有通知單、臺南縣警察局97年12月11日南
      縣警交字第0970048840號函各1份在卷可參（見監理站卷
      一卷第1頁、第4至5頁），足認抗告人確有上揭拒絕接受
      酒精濃度測試檢定之違規事實。
（二）原處分機關因抗告人於前揭違規事實之後，未依期限到案
      處理之因素，於91年10 月7日逕行裁決，又認上開裁決書
      未送達，爰撤銷前揭已執行之處分（撤銷駕照逕註處分）
      ，並考量該裁決已時過多年，處罰主文相關限定期日易致
      誤解，遂併於97年11月10日撤銷該裁決書。且抗告人復未
      依原處分機關函請限期到案辦理結案，原處分機關乃再於
      97年12月15日重新裁決送達，此有交通部公路總局嘉義區
      監理所98年1月21日嘉監裁字第0980100881號函及所附91
      年10月7日嘉監五字第裁70-M00000000號裁決書、汽車駕
      照基本資料、該所97年11月10日嘉監裁字第0972103232號
      函各1份附卷可憑（見原審卷第64至65頁、監理站卷二第2
      至5頁）
（三）按違反道路交通管理事件行為人，未依規定自動繳納罰鍰
      ，或未依規定到案聽候裁決，處罰機關應依基準表於舉發
      違反道路交通管理事件通知單送達且逾越應到案期限六十
      日之三個月內，逕行裁決之，道路交通管理事件統一裁罰
      基準及處理細則第四十四條第一項定有明文（抗告人主張
      原處分未依法於案發後2個月內裁處，容又誤會）。經查
      抗告人前揭違規行為，經警舉發後，其應到案日期為91年
      1月10日，此有上揭舉發通知單一紙附卷可稽（見監理站
      卷一第1頁）加上60日，為91年3月10日，再加上3個月，
      即為91年6月10日，即依照上揭規定，裁決機關原應於91
      年6月10日前為裁決，原處分機關就本件違規裁決之日期
      為91年10月7日，顯已逾越上述期限。然查上揭應予期限
      內為裁決之規定，係為主管機關為補充道路交通管理處罰
      條例漏未對裁決時效所為補充性質行政命令，惟並未規定
      違反該期限即有失權之效果，故僅為訓示規定，如原處分
      機關違反此項規定，其裁決之效力並未因此受有任何影響
      。況現今違反道路交通管理處罰條例之案件甚多，員警依
      法予以舉發之案件數量亦眾，縱然有部分案件，違規駕駛
      人會依舉發通知單上所記載之應到案期日內，自動繳交最
      低額之罰鍰，然亦有為數眾多之違規人，不服舉發，聲明
      異議，在主管機關人力有限之情形下，要求所有之裁處機
      關依照上揭規定，於逾越應到案期限60日之3個月內裁處
      ，有事實上之困難，依此縱認本件原處分機關未依上揭規
      定期限內為裁處，亦難謂原處分機關就本件裁處，有何不
      法或無效之處。
（四）另按交通員警製單舉發違反道路交通管理處罰條例所列之
      違規行為，係公務員基於職務上權力，依法就特定之具體
      事件所為具公法上效果之單方行政行為，基於公務員為公
      法上行為具有公信力之原則，該行政處分當可被推定為真
      正，本此公信原則，立法者乃賦予行政機關制定違反道路
      交通事件統一裁罰標準及處理細則，使執勤員警得當機處
      分以達其維護交通秩序、安全之行政目的。本件執勤員警
      所為證言，應屬真實可信。經查亦無任何證據足資證明執
      勤員警有捏造事實、違法取締之情事，則執勤員警本其維
      護交通秩序、安全職責所為之當場舉發，自應受到合法、
      正確之推定。
（五）94年2月5日制定公布，95年2月5日施行之行政罰法於該法
      第27條第1、2項分別規定：「行政罰之裁處權因三年期間
      之經過而消滅。」、「前項期間，自違反行政法上義務之
      行為終了時起算。但行為之結果發生在後者，自該結果發
      生時起算。」；又該法第45條規定：「本法施行前違反行
      政法上義務之行為應受處罰而未經裁處，於本法施行後裁
      處者，除第15條、第16條、第18條第2項、第20條及第22
      條規定外，均適用之。前項行政罰之裁處權時效，自本法
      施行之日起算。」依此條文文意，似指無論違反行政法上
      義務之行為係發生於何時，只要於95年2月5日行政罰法施
      行前違反行政法上義務者，其裁處權時效均自95年2月5日
      開始起算，是倘行為人於94年2月4日違反行政法上義務，
      其裁處權時效自95年2月5日起算3年，即裁處機關至遲應
      於98年2月5日前裁處；倘若行為人於70年2月4日違反行政
      法上義務，行政機關之裁罰權同樣至98年2月5日消滅，然
      如此解讀，不啻完全否定行政罰法立法前，行政罰亦應有
      時效概念之精神。蓋基於法安定性之要求，國家行使公權
      力制裁人民，無論係刑罰或行政罰皆應有時效之概念，對
      於行為嚴重之刑罰制裁猶有時效規定，若認為情節輕微之
      行政制裁無時效概念，顯有悖於學理及人民之感受，且在
      上述所舉行為人於70年2月4日違反行政法上義務之案例中
      ，其裁罰權時效長達28年，時日長久，姑不論證據業已滅
      失殆盡，恐行為人亦已不復記憶，則行政罰之管制功能蕩
      然無存，國家機關猶以公權制裁加之，顯有權力濫用之疑
      慮，是為消弭行政罰法第45條第2項因法文不周致有上開
      不合理之處，應將上開規定之適用範圍予以限縮，以行政
      罰法施行時裁處機關仍有裁處權者為限，即行政罰法施行
      前違反行政法上義務之行為應受處罰而未經裁處，且行政
      罰法施行時裁處機關仍享有裁處權，而於本法施行後裁處
      者，其裁罰權之3年時效始自行政罰法施行日起算。
（六）如上所述，行政罰法第45條第2項之適用範圍應侷限在「
      行政罰法施行前違反行政法上義務之行為應受處罰而未經
      裁處，且行政罰法施行時裁處機關仍享有裁處權，而於本
      法施行後裁處者」，則次一問題即如何認定裁處機關於95
      年2月5日行政罰法施行時仍享有裁處權，此即行政罰法立
      法前，行政罰時效究為如何之問題。參酌我國行政罰法第
      27條3年裁罰時效之規定，應認3年之裁罰時效係兼顧行政
      管制、行為人信賴及法安定性所能容忍之最大底限，是行
      政罰法立法施行前，裁罰權時效仍以3年為當。
（七）按行政處分係以合法送達為生效要件，如未合法送達，自
      不生效力亦無從起算執行期間，如裁處機關因未合法送達
      ，而逾越裁處權期間，自不得再行裁罰。本件抗告人於90
      年12月26日違反行政法上之義務，原處分機關於91年10月
      7日為裁決，惟未經合法送達，是原處分機關於91年10月7
      日所為之裁處，並未發生效力，原處分機關若於裁罰權之
      3年時效屆滿之前，即93年12月26日之前，再行合法送達
      ，即可治癒該行政處分之瑕疵，然原處分機關卻於97年11
      月10日為撤銷該裁決書之處分，並於97年12月15日再予以
      裁罰，顯已逾前述3年之裁罰權時效，原處分機關於93年
      12月26日之翌日起即不得再予裁罰。原處分機關於97年12
      月15日再為前開裁處，自難謂適法，原審亦疏未注意及此
      ，逕予裁定駁回異議，尚有未洽。抗告人抗告意旨執此指
      摘原裁定不當，非無理由，自應由本院將原裁定除關於參
      加道路交通安全講習部分外撤銷，該撤銷部分改諭知不罰
      。
四、據上論結，應依道路交通案件處理辦法第26條，刑事訴訟法
    第413條後段，裁定如主文。
中    華    民    國    98    年    4     月    9     日
                  刑事第五庭    審判長法  官  楊明章
                                      法  官  顏基典
                                      法  官  楊子莊
以上正本證明與原本無異。
不得再抗告。
                                      書記官  王全龍
中    華    民    國    98    年    4     月    10    日


司法院資訊處製作；財團法人民間司法改革基金會備份。
